【裁判字號】    88,自,159
【裁判日期】    900720
【裁判案由】    偽造有價證券等
【裁判全文】
臺灣桃園地方法院刑事判決                          八十八年度自字第一五九號
    自  訴  人  甲○○
    自訴代理人  林亦書律師
                李建賢律師
    被      告  丙○○
    被      告  丁○○○
    右二人共同  石志鵬律師
    選任辯護人
右列被告因偽造有價證券等案件，經自訴人提起自訴，本院判決如左：
    主  文
丙○○、丁○○○均無罪。
    理  由
一、自訴意旨略以：被告丙○○與丁○○○為母女關係，丙○○為甲○○之兄嫂，竟
    與被告丁○○○共同意圖為自己不法所有之犯意，於民國八十二年與自訴人甲○○同住桃園縣八德市○○里○○○鄰○○街二十號期間，推由被告丙○○偷竊自
    訴人所有富邦銀行桃園分行空白支票及印章等物，再由被告丁○○○偽簽支票，
    面額高達新台幣（下同）七百六十萬元，被告丁○○○竟持之向法院請求支付命
    令等民事裁定，獲准後再向法院訴請對自訴人所服務之長榮國際股份有限公司，
    查封自訴人每月之薪水，自訴人始知上情，因認被告二人涉有刑法第三百二十條
    第一項之竊盜罪及第二百零一條第一項之偽造有價證券罪嫌。
二、本件自訴人認被告二人涉有右揭犯罪，係以系爭支票經被告二人持往法院聲請支
    付命令，並向法院訴請對自訴人所服務之公司查封自訴人每月之薪資為其主要論
    據。訊據被告丙○○及丁○○○固均坦承有於右揭時、地，由丙○○以甲○○名
    義，簽發富邦銀行（帳號六四四八一號）面額分別為三百六十萬元及四百萬元之
    支票各乙紙，交付予丁○○○，於八十四年三月二日提示遭退票後，再向法院申
    請發支付命令，於八十五年間對自訴人甲○○之財產聲請強制執行無法獲得清償
    ，遂於八十八年間，聲請強制執行自訴人之薪資之事實，惟均堅詞否認右開犯行
    ，被告丙○○辯稱：甲○○是伊前夫乙○○之弟，之前乙○○全家在經營六合彩
    ，以甲○○所有之富邦銀行桃園分行第六四四八一號帳戶之支票、印鑑章均交由
    乙○○保管使用，甲○○授權乙○○使用，乙○○欲使用支票時，即將空白支票
    交給伊填寫，再交乙○○用印，如金額不夠銀行會通知甲○○補錢，該支票帳戶
    均用來開給簽六合彩的人，後來伊與乙○○的票已被銀行拒絕往來，乙○○向丁○○○借錢，甲○○有授權，伊才開甲○○所有前開支票帳戶之系爭二紙支票給
    丁○○○擔保債權，金額日期都是伊填寫的，當時伊與甲○○同住一屋內，他不
    可能不知道伊開他的支票，而且之前即已連續開了一百八十幾張票，從八十三年
    一領到支票就開始使用，而伊在開完系爭支票後，還經過甲○○授權以張某名義
    簽發很多支票，伊並未竊取甲○○之支票及印章，且伊係經甲○○授權才以甲○○名義簽發系爭支票等語；被告丁○○○辯稱：前述面額共七百六十萬元之支票
    ，係甲○○授權，由丙○○簽發交給伊，作為債權之擔保，伊並未竊取該支票及
    印章，丙○○亦未偽簽甲○○之前揭系爭支票，當初用伊先生陳明家名義向新竹
    中小企銀八德分行融資貸款七百五十萬元借給乙○○週轉用，自訴人亦知道此事
    ，所以才會開支票給伊擔保，因為都是親戚，所以才沒有要求乙○○背書且延後
    提示等語。
三、按犯罪事實應依證據認定之，無證據不得推定其犯罪事實。不能證明被告犯罪者
    ，應諭知無罪之判決。刑事訴訟法第一百五十四條、第三百零一條第一項分別定
    有明文；且事實之認定，應憑證據，如未能發現相當證據，或證據不足以證明，
    自不能以推測或擬制之方法，為裁判基礎（最高法院四十年臺上字第八六號判例
    參照）；認定不利於被告之事實，須依積極證據，苟積極證據不足為不利於被告
    之事實認定時，即應為有利於被告之認定，更不必有何有利之證據（最高法院三
    十年上字第八一六號判例參照）；又所謂「積極證據足以為不利被告事實之認定
    」，根據同院七十六年台上字第四九八六號判例意旨，係指據為訴訟上證明之全
    盤證據資料，在客觀上已達於通常一般之人不致於有所懷疑，而確信被告確曾犯
    罪之程度，若未達到此一程度，而有合理懷疑之存在時，即無從為有罪之認定。
    次按被害人所述之被害情形，如無暇疵，而就其他方面之調查又與事實相符，其
    供述自得採為科刑判決之基礎，倘其指證之被害情節尚有暇疵，則在此暇疵未究
    明之前，即不得遽採為論罪科刑之依據。
四、經查：自訴人甲○○所有富邦銀行桃園分行之支票帳戶（帳號六四四八一號）於
    八十三年九月十四日開戶起，至同年十二月止有高達一百六十餘筆交易金額，每
    筆支票交換之日期均相差甚近，甚至在同一天內即有數筆支票金額進出，每筆交
    易金額均高達數十萬至數百萬元之間，從開戶時起短短三個月內，支出之總金額
    更高達上億餘元，而自八十三年十二月起，即僅剩零星數筆小額金額進出等情，
    有富邦商業銀行桃園分行八十八年十一月十九日（八八）富銀桃字第一五九號函
    暨函附富邦商業銀行活期性存款交易明細表共六紙在卷可稽；則以前述自訴人所
    有富邦銀行之支票使用如此頻繁且金額進出如此龐大而期間長達三月之久之異常
    現象，及以前述支票帳戶勢必因使用頻繁而於支票簿用罄後，再持票根向銀行申
    請空白支票簿繼續使用始敷支應等情以觀，自訴人指述其並不知該支票帳戶遭被
    告竊取偽簽支票使用之指述，容有疑義。又查，自訴人甲○○稱：「我只玩股票
    才用，我另有世華銀行支票可用，用富邦銀行的票機會不多」等語（詳本院八十
    八年十二月一日訊問筆錄），果爾，自訴人既偶有使用前揭富邦銀行之支票，為
    何不知其所有之富邦銀行支票有遭被告丙○○大量偽簽使用，尤無於八十三年間
    被告丙○○與其兄乙○○尚有婚姻關係存在且又與其同住之便，未對被告丙○○
    究明追問，而遲至八十八年間始向本院自訴被告二人涉犯竊盜及偽造有價證券罪
    嫌。抑有進者，自訴人之前開支票帳戶有多次因存款不足，經銀行通知其補足存
    款之紀錄，有前揭富邦銀行交易明細表可憑，果自訴人未曾授權被告丙○○使用
    其名義簽發票據，則於八十三年十月至十二月間，多次接獲付款銀行之補足存款
    通知，豈有不加聞問及尋求付款銀行為適當之保全處置，以維個人票據信用，猶
    讓該支票帳戶繼續遭被告丙○○使用至同年十二月間止，甚至包括系爭二紙支票
    之簽發（系爭支票其中面額三百六十萬元之發票日期為八十三年十二月十六日，
    面額四百萬元之發票日期為八十三年十二月三十日），其情顯悖離常情。第查，
    自訴人之兄乙○○及被告丙○○，於八十三年間因與張來發共同經營六合彩賭博
    （期間每期簽賭金額高達千萬元），嗣經本院於八十三年七月二十一日以八十三
    年度易字第二七四一號判處有期徒刑六月確定，業經本院調閱上開案卷審閱無訛
    ，另觀之自訴人前開支票帳戶，自八十三年九月十四開戶時起至同年十二月間止
    ，有如前述之大量交易金額進出外，自八十四年一月一日起至八十八年十二月間
    止，則再無任何往來紀錄，有富邦商業銀行桃園分行八十八年十二月二十三日
    （八八）富銀桃園字第一七九號函可憑，又自訴人甲○○自七十七年起即在長榮
    國際股份有限公司擔任之警衛員、副督警員、課員之工作至今，亦有長榮集團員
    工在職服務經歷證明書暨服務經歷明細表各乙紙在卷可參，則以自訴人所擔任前
    開工作性質而言，實無在短短三個月內有上億元資金流通之可能，再觀諸證人乙○○於本院審理時證述：「丙○○負責簽牌之金錢出入帳，當時有借甲○○的支
    票調度用，經營六合彩期間如果有須要簽支票都是授權丙○○負責」等語，及自
    訴人甲○○所有前述支票帳戶之大量交易金額進出，與前述乙○○與丙○○經營
    六合彩賭博期間及賭資之規模相近，足見，被告丙○○所辯因乙○○家族經營六
    合彩賭博，才由甲○○授權乙○○使用前開富邦銀行帳戶之支票，再由伊簽發支
    票填寫金額以供嗣後簽賭六合彩資金週轉之用等情，即非無可能，容有可信，從
    而，自訴人有關其完全不知其所有前述富邦銀行支票遭被告丙○○冒用，且未授
    權被告丙○○以其名義簽發系爭支票之指訴，既存有上述瑕疵，已難採為不利被
    告之認定。再觀之被告丙○○於八十三年十、十一月間，數次匯款至甲○○前述
    支票存款帳戶，金額達八百餘萬元，亦有第一商業銀行匯款通知單乙紙，桃園市
    合作社跨行匯款回單共二紙、新竹區中小企業銀行匯款副通知書共四紙附卷可稽
    ，而上述舉措之用意，無非力圖保持支票流通及維護票信所致，顯非盜用支票偽
    簽票據者所需顧慮之問題。另被告丁○○○於八十四年三月間，即持系爭二紙支
    票至法院聲請發支付命令，因自訴人未聲明異議而於八十四年四月十八日確定，
    嗣因執行無清償結果，經法院於八十五年二月十二日核發債權憑證予被告丁○○○收執，有本院八十四年度促字第二０八五號支付命令及八十五年一月五日確定
    證明書、本院八十五年二月十二日桃院秀民執六字第八八七號債權憑證附於本院
    八十五年度執字第八八七號民事執行卷內，並經本院調閱上開案卷審閱無訛，則
    被告丁○○○早於八十四、五年間，即持本件系爭二紙支票透過法院發支付命令
    及進行強制執行程序，乃至債權憑證之核發，自訴人均未有任何異議表示，然衡
    諸一般經驗事理，自訴人如未曾授權被告丙○○使用其名義簽發系爭二紙支票，
    自訴人早應於被告丁○○○聲請核發支付命令時提出異議或另循法律救濟途徑，
    以維權益，乃自訴人於當時卻未有任何爭執，且遲至八十八年被告丁○○○聲請
    強制執行自訴人每月薪資之財產時，始向本院提出本件自訴，實足啟人疑竇。故
    綜上所述，足徵，被告丙○○所辯系爭支票係經甲○○授權才開立等語，方與事
    實相符，並非如證人乙○○於本院審理時證述：「伊並不知甲○○有無授權丙○○簽發系爭支票」之礙於兄弟情誼所為迴護自訴人之詞。從而，被告丙○○上開
    所辯，應可採信，故被告丙○○使用自訴人名義簽發系爭支票，既已獲得概括之
    授權，主觀上即難認有假冒自訴人名義簽發支票及竊盜之故意，被告丙○○所為
    尚與偽造有價證券及竊盜罪之要件不符，自難以各該罪相繩。此外復查無其他積
    極證據足認被告二人確有自訴人所指之犯行，不能證明被告犯罪，爰依法就被告
    二人諭知無罪之判決。據上論斷，應依刑事訴訟法第三百零一條第一項，判決如
    主文。
中      華      民      國      九十      年      七      月    二十    日
                                臺灣桃園地方法院刑事第三庭
            法  官  林惠霞
右正本證明與原本無異。
如不服本判決，應於判決送達後十日內向本院提出上訴狀( 應附繕本 )，上訴於
臺灣高等法院。
                                    書記官  陳婉婷
中      華      民      國      九十      年      七      月    廿五    日


司法院資訊處製作；財團法人民間司法改革基金會備份。
